【裁判字號】    98,簡上,555
【裁判日期】    990427
【裁判案由】    詐欺
【裁判全文】
臺灣高雄地方法院刑事判決             98年度簡上字第555號
上  訴  人
即  被  告  乙○○
上列被告因詐欺案件，不服本院高雄簡易庭民國98年5 月12日98
年度審簡字第2625號刑事簡易判決，提起上訴（原聲請簡易判決
處刑案號：98年度偵緝字第154 號），本院管轄第二審之合議庭
認不得以簡易判決處刑，改依通常程序審理，自為第一審判決如
下：
    主  文
原判決撤銷。
乙○○無罪。
    理  由
一、聲請簡易判決意旨略以：被告乙○○明知目前國內社會上層
    出不窮之不法份子為掩飾渠等不法行徑，避免執法人員之追
    究及處罰，經常利用他人之電話、存款帳戶、印章、存摺、
    金融卡及密碼轉帳，以確保犯罪所得之不法利益並掩人耳目
    ，而在客觀得預見將自己金融帳戶提供他人使用，可能幫助
    他人遂行詐欺取財之犯罪目的，竟仍以縱有人以其金融帳戶
    實施詐欺取財犯行，亦不違背其本意之幫助犯意，於民國94
    年5 月26日前某日，將其在中華郵政股份有限公司鳳山五甲
    郵局（應為澄清湖郵局）開立之局號：0000000 號、帳號
    0000000 號帳戶（下稱系爭郵局帳戶）存摺、晶片卡及提款
    密碼提供予姓名、年籍均不詳之詐欺集團成員使用，而容任
    他人使用上開帳戶遂行犯罪。嗣該詐欺集團成員共同意圖為
    渠等不法所有之詐欺犯意聯絡，推由某姓名、年籍均不詳之
    成年男子，於94年5 月26日撥打電話向丁○○佯稱其可介紹
    香港六合彩明牌，惟須先繳交介紹費新臺幣（下同）5 萬元
    云云，致丁○○不疑有他而陷於錯誤，依其指示於翌日匯款
    4 萬元至上開乙○○郵局帳戶內，並旋遭詐欺集團成員提領
    殆盡。嗣丁○○發覺受騙，報警循線查獲等語。因認被告乙
    ○○涉有刑法第30條、第339 條第1 項之幫助詐欺取財罪嫌
    。
二、公訴意旨認被告涉有幫助詐欺取財罪嫌，無非以證人丁○○
    證述確有遭人詐騙而匯款入被告乙○○系爭郵局帳戶之事實
    ，並有被告於中華郵政股份有限公司鳳山五甲郵局開設系爭
    帳戶之開戶申請書、客戶歷史交易清單、郵政國內匯款執據
    、桃園縣政府警察局中壢分局理各類刑案紀綠表各1 份等附
    卷可佐，又被告雖以其身分證件曾遺失云云置辯，然被告非
    但無法明確指出其所辯遺失證件之確切時間及前去報案之警
    局，更無法提出相關報案證明以實其說，且一般人向金融機
    構申設帳戶必須由本人親自為之，不得假手他人，故縱然其
    身分證遺失，他人亦無法冒其名向郵局申設帳戶，是其上揭
    所辯委無足採等語為主要之論據。
三、訊據上訴人即被告乙○○堅詞否認有幫助詐欺取財之犯行，
    辯稱：系爭郵局帳戶並非伊去開戶申設的，開戶申請書上之
    筆跡並非伊之筆跡，伊個人亦無系爭或其他郵局帳戶。系爭
    郵局帳戶開戶申請書上之姓名、出生年月日、身分證字號等
    項雖均與其個人資料相符，然申請書上之地址：「高雄市○
    ○區○○里○ 鄰○○路158 巷2 號」，卻與其戶籍地址不符
    ，且其自出生迄今從未設籍於該址。系爭郵局帳戶應係他人
    持其所遺失之身分證或偽造之身分證所設立者，並非伊所設
    立，伊根本沒有提供系爭帳戶給詐欺集團使用，是其無上開
    幫助詐欺取財之行為等語。
四、按被告以外之人於審判外之言詞或書面陳述，除法律有規定
    者外，不得作為證據，刑事訴訟法第159 條第1 項定有明文
    。又被告以外之人於審判外之陳述，雖不符前4 條之規定，
    而經當事人於審判程序同意作為證據，法院審酌該言詞陳述
    或書面陳述作成時之情況，認為適當者，亦得為證據，刑事
    訴訟法第159 條之5 第1 項亦定有明文。本院用以認定本案
    事實所憑之被告以外之人於審判外之言詞或書面陳述，檢察
    官及被告於審判程序中均未曾聲明異議，並同意將之作為證
    據（簡上卷二第77-82 頁），本院復審酌該等言詞或書面陳
    述作成時之情況均屬正常，且與本案相關之待證事實具有關
    連性，認適當作為證據，依前開之規定，認上開陳述均具有
    證據能力，合先敘明。
五、按犯罪事實應依證據認定之，無證據不得認定其犯罪事實；
    不能證明被告犯罪者，應諭知無罪之判決，刑事訴訟法第15
    4 條第2 項、第301 條第1 項分別定有明文；另所謂認定犯
    罪事實之證據，無論其為直接或間接證據，均須達於通常一
    般人均不致有所懷疑，而得確信其為真實之程度，始得據為
    有罪之認定，若其關於被告是否犯罪之證明未能達此程度，
    而有合理性懷疑之存在，致使無法形成有罪之確信，根據「
    罪證有疑、利於被告」之證據法則，即不得遽為不利被告之
    認定，此有最高法院29年上字第3105號、40年台上字第86號
    、76年台上字第4986號判例意旨可資參照。又檢察官對於起
    訴之犯罪事實，應負提出證據及說服之實質舉證責任。倘其
    所提出之證據，不足為被告有罪之積極證明，或其指出證明
    之方法，無從說服法院以形成被告有罪之心證，基於無罪推
    定之原則，自應為被告無罪判決之諭知（最高法院92年台上
    字第128 號判例意旨參照）。
六、經查：
(一)、證人丁○○於94年5 月26日9 時許，在桃園縣中壢市光明里
    白馬莊24號自宅遭詐騙集團成員中姓名、年籍均不詳之成年
    男子，撥打電話向丁○○佯稱其可介紹香港六合彩明牌，惟
    須先繳交介紹費新臺幣（下同）5 萬元云云，致丁○○不疑
    有他而陷於錯誤，依其指示於翌日即94年5 月27日匯款4 萬
    元至上開中華郵政股份有限公司澄清湖郵局（檢察官誤為鳳
    山五甲郵局）之局號：0000000 號、帳號0000000 號、戶名
    為「乙○○」之帳戶內，並旋遭詐欺集團成員提領殆盡之事
    實，業經證人即被害人丁○○於警詢時證述綦詳（參94年偵
    字第18740 號卷【下稱偵(一)卷】第5-6 頁），並有中華郵政
    股份有限公司澄清湖郵局系爭帳戶開戶申請書、查詢帳戶最
    近交易資料、被害人匯款至上開帳戶之匯款執據、內政部警
    政署反詐騙案件紀錄表、桃園縣政府警察局中壢分局受理各
    類刑案紀錄表、受理刑事案件報案三聯單、詐騙帳戶通報警
    示詐騙電話斷話案件報告表，暨系爭帳戶之歷史交易清單等
    附卷可佐（偵(一)卷第9-11頁、98年偵緝字第154 號卷【下稱
    偵(二)卷】第3-8 頁、簡上卷一第37-42 頁）。是上開系爭戶
    名為被告乙○○之郵局帳戶確有遭詐騙集團成員使用，用以
    作為對被害人丁○○詐欺金錢之犯罪工具之事實，應可認定
    。然上開證據僅可證明系爭郵局帳戶遭詐騙集團成員使用作
    為詐欺犯罪之工具，尚無法證明被告有幫助詐欺之犯行，先
    予敘明。
(二)、查，系爭郵局帳戶係於87年3 月9 日申請設立，並於同日申
    請自動提款卡，其開戶申請書上所載之姓名欄為「乙○○」
    ，出生日期欄記載為「59年9 月8 日」，身分證字號欄記載
    為「Ｚ000000000」，住址欄記載為「高雄市○○區○○里○
    鄰○○路158 巷2 號」，是上開開戶申請書上所載之姓名、
    出生日期、身分證字號等項確與被告乙○○之個人資料均相
    符合等情，有中華郵政股份有限公司鳳山郵局98年6 月29日
    鳳營字第0980100814號函所附系爭郵局帳戶開戶申請書1 份
    在卷可稽（簡上卷一第35-36 頁），並經本院開庭時核對被
    告乙○○身分證之記載無訛，且為被告乙○○於上訴理由狀
    中及開庭審理時所不爭（簡上卷一第4 頁、第47頁），自堪
    信為真實。又被告乙○○曾經先後設籍於「高雄市○○區○
    ○里○○○街24號」、「高雄市○○區○○里○○○街200
    號」、「高雄市○○區○○里○○○路168 巷18之3 號」、
    「高雄市○○區○○里○○街59號4 樓」「高雄市○○區○
    ○街141 巷2 號5 樓」等址，目前則設籍於「高雄市○○區
    ○○路356 巷17弄37號」等情，有高雄市楠梓區戶政事務所
    98 年6月23日高市楠戶字第0980003148號函及所附戶籍資料
    6 紙在卷可參（簡上卷一第28-34 頁），故被告乙○○確未
    曾設籍於上開帳戶開戶申請書上所載「高雄市○○區○○里
    ○ 鄰○○路158 巷2 號」之地址無訛；又該「高雄市○○區
    ○○里○ 鄰○○路158 巷2 號」地址，經本院函請警方查訪
    結果原為高雄師範大學宿舍，現已無人居住乙節，復有高雄
    縣政府警察局98年2 月9 日高縣警刑偵二字第0980072419號
    函及現場照片6 張存卷可供參考（偵卷(二)第42頁）。再者，
    依本院向高雄市第二、第三信用合作社所函調之被告乙○○
    之開戶基本資料（詳後述(四)），其中亦無任何關於上開「高
    雄市○○區○○里○ 鄰○○路158 巷2 號」地址之註記。準
    此，依卷內資料尚難證明上開「高雄市○○區○○里○ 鄰○
    ○路158 巷2 號」地址確與被告乙○○有關。
(三)、又查，中華郵政股份有限公司就存戶至該公司開立存簿儲金
    戶頭時所填寫之立帳申請書之地址並未限定為存戶之戶籍地
    址乙節，有中華郵政股份有限公司98年10月20日儲字第
    09800905 07 號函1 紙在卷足供憑參（簡上卷一第176 頁）
    。況上開澄清湖郵局於87年3 月9 日申請開立系爭郵局帳戶
    當時並未留存申請人之身分證或其他證明文件之影本以供核
    對；且系爭帳戶自開戶迄今，亦無任何掛失存摺、印章或提
    款卡之紀錄（否則可從申請補發之個人資料中進一步追查）
    等情，復有中華郵政股份有限公司鳳山郵局98年6 月29日鳳
    營字第0980100814號函1 紙附卷可參（簡上卷一第35頁）。
    質言之，不論當初系爭郵局有無要求申請人必需提出身分證
    明文件供核，然此身分證明文件既然並未留存，則當初到底
    是何人前往上開郵局申請開立系爭帳戶？又該申請人究竟有
    無持身分證明文件前往申辦設立帳戶？再所持之證明文件是
    那一種？該證明文件是否為偽造或遺失之證件？上述疑問俱
    因前述之郵局作業方式，以致於今俱已不可考，亦難以追查
    。換言之，如果當初郵局並未要求申請人提出身分證明文件
    供核，則任何有心人均有可能於熟背被告乙○○之個人年籍
    資料後前往郵局開立系爭帳戶供己使用。反之，若當初郵局
    確有要求申請人提出身分證明文件供核，然查，被告乙○○
    於80年12月30日起至91年8 月20日止期間，曾先後於85 年
    10月17日、87年6 月23日、88年10月6 日3 次申請補發國民
    身分證；又於91年8 月20日自高雄市三民區遷籍至楠梓區時
    ，同時辦理1 次補發國民身分證，之後至98年1 月13日換證
    之前未再有申請換發國民身分證紀錄等情，有高雄市三民區
    第一戶政事務所98年10月28日高市民一戶字第0980005521
    號函覆1 紙（簡上卷一第183 頁）、高雄市楠梓區戶政事務
    所98年7 月17日高市楠戶字第0980003589號函覆及乙○○補
    發國民身分證申請書影本各1 份（簡上卷一第54、55頁）存
    卷可供參照。因此，被告乙○○於系爭郵局帳戶於87年3 月
    9 日申請開戶之前，確有遺失國民身分證而申請補發之情形
    ，職是，縱令系爭郵局帳戶申請開戶當時系爭郵局確有要求
    申請人提出身分證明文件，然亦不能排除有人以拾獲之被告
    乙○○身分證而冒名申請開戶之可能。準此，檢察官所謂一
    般人向金融機構申設帳戶必須由本人親自為之，不得假手他
    人，故縱然其身分證遺失，他人亦無法冒其名向郵局申設帳
    戶等語，於本件情形，亦非無例外之可能。從而，本院實無
    從僅依上開系爭帳戶開戶申請書所載之姓名、出生日期及身
    分證字號為被告乙○○之個人資料，即遽認定系爭郵局帳戶
    確為被告乙○○所申請設立。
(四)、況被告乙○○於98年7 月10日本院準備程序時供稱：伊曾在
    第二信用合作社後勁分社及第三信用合作社的中正路分社設
    立過帳戶，該2 帳戶所使用的印章是伊所有較正式的2 顆印
    章中的同一顆，但已遺失約10年等語（簡上卷一第48頁）。
    嗣經本院提示簡上卷第36頁反面上開系爭郵局帳戶開戶申請
    書上「乙○○」印文1 枚供其辨識後稱：這顆印章是我的，
    因為這顆是我專門在開戶用的印章，也就是我剛講的二信、
    三信的開戶印章。（你確定嗎？）我確定。（既然如此，該
    印章是你專門用來開戶的印章，為何該印章會被人在八七年
    三月九日拿去澄清湖郵局開戶，而你又稱不知情？）我無法
    解釋等語（簡上卷一第48頁背面）。然經本院向高雄市第二
    、第三信用合作社函查結果，被告乙○○曾於89年3 月27日
    在高雄市第二信用合作社後勁分社申請設立帳號0000-000-0
    00000 號活儲帳戶，並於91年8 月27日在同信用合作社右昌
    分社申請設立帳號0000-000-000000 號支存帳戶；又曾分別
    於84年6 月29日、84年7 月17日在高雄市第三信用合作社申
    請開立帳號000-000-0000000-0 號及000-000-0000000-0 號
    帳戶，而上開帳戶之印鑑章均係使用同一顆「乙○○」印章
    ，惟上開高雄市第二、第三信用合作社帳戶所使用之「乙○
    ○」印鑑章之印文與本案系爭郵局帳戶開戶申請書上之「乙
    ○○」印文，經以肉眼比對結果，其二者之字體顯不相同，
    有中華郵政股份有限公司鳳山郵局98年6 月29日鳳營字第
    0980100814號函覆、帳號0000000- 0000000系爭郵局帳戶立
    帳申請書影本各1 紙及歷史交易清單共6 紙（簡上卷一第
    35-42 頁）、高雄第二信用合作社98年7 月29日高二信業存
    字第1766號函覆1 紙、暨後勁分社、右昌分社存款戶乙○○
    之開戶資料、留存印鑑、往來明細資料共16張（簡上卷一第
    66至82頁）、高雄市第三信用合作社98年8 月5 日高三信社
    秘文字第2469號函覆1 紙、乙○○開立帳戶00000000000000
    開戶資料、留存印鑑、自84年6 月29日至98年7 月28日之往
    來交易明細及帳戶00000000000000留存印鑑（簡上卷一第83
    至101 頁）在卷足資查核。況本院於98年7 月10日上開準備
    程序中提示簡上卷第36頁反面上開系爭郵局帳戶開戶申請書
    上「乙○○」印文1 枚供被告乙○○辨識時，尚未向高雄市
    第二、第三信用合作社函查上述開戶暨印鑑等資料（本院係
    98年7 月15日向高雄市第二、第三信用合作社函查），故被
    告乙○○應係在無上開信合社印鑑章可供比對之情形下，憑
    其記憶而為辨識，因此誤認系爭郵局帳戶開戶章與二信、三
    信之印鑑章相同，而為上開不利於己陳述，因此，本院尚難
    僅以被告乙○○曾稱系爭帳戶開戶申請書上之印章就是二信
    、三信的開戶印章等語，遽為不利於被告之認定。
(五)、再參以，上開高雄市第二、第三信用合作社之開戶基本資料
    中「乙○○」之簽名、及被告於91年8 月20日補發國民身分
    證申請書上「乙○○」之簽名，與被告乙○○於本院準備程
    序筆錄所為之簽名，經核均極為相似，有上開第二、第三信
    用合作社函查上述開戶暨印鑑等資料（簡上卷一第66至82頁
    ；同卷第83至101 頁）、高雄市楠梓區戶政事務所98年7 月
    17日高市楠戶字第0980003589號函及補發國民身分證申請書
    影本各1 份（簡上卷一第54、55頁）暨本院準備程序筆錄（
    簡上卷一第50 頁 ）在卷可稽。惟上開系爭郵局帳戶開戶申
    請書上「乙○○」之簽名，與上述「乙○○」之簽名依肉眼
    比對，則難以肯定顯係出於同一人之筆跡。準此，依卷內證
    據資料，本院誠難認定上開系爭郵局帳戶確為被告乙○○親
    往設立者。
(六)、此外，系爭郵局帳戶自87年3 月9 日開戶起，至94年5 月27
    日被列為警示帳戶止，一直持續有存提款之紀錄，有系爭郵
    局帳戶客戶歷史交易清單共6 紙在卷可參（簡上卷一第
    37-42 頁），依上開系爭帳戶客戶歷史交易清單中查出有商
    仁懷、劉建榮、丙○○、陳文卿、卜宥禎、趙悅治、朱瑞梅
    、李以揚、鄭琦彥、方麗花、張俊宏、李克娟等人（下稱商
    仁懷等人）經常有匯款入系爭郵局帳戶之紀錄，然經委請警
    方派員實地前往訪查商仁懷等人之結果，其中並無一人認識
    被告乙○○，而商仁懷等人所匯入系爭郵局帳戶之款項，亦
    無明顯有犯罪之情形，有本院98年度簡上字第555 號第
    50239 ～50244 、53128 ～53133 號函（稿）、台北縣政府
    警察局中和分局等警察單位函覆、調查筆錄、照片等資料在
    卷可供稽核（參簡上卷一第164 ～175 、199 ～209 頁、簡
    上卷二第1 ～61頁）。因此，本院實難以上開系爭郵局帳戶
    之客戶歷史交易清單及匯款資料，遽為不利於被告乙○○之
    認定。
(七)、綜上所述，本件依卷內證據綜合判斷，尚無從證明被告乙○
    ○有檢察官所指之幫助詐欺取財之犯行，此外，復查無其他
    積極證據足以證明系爭郵局帳戶係被告乙○○所開立，是被
    告之犯行即屬不能證明，揆諸上開說明，本諸無罪推定原則
    ，自應為被告無罪之諭知。被告執此指摘原審判決不當，求
    予廢棄改判，為有理由，應由本院將原判決撤銷，改為諭知
    被告無罪之判決。
七、另按法院得為簡易判決處刑者，以所科之刑係宣告緩刑、得
    易科罰金之有期徒刑及拘役或罰金為限；於檢察官聲請以簡
    易判決處刑之案件，經法院認應為無罪判決之諭知者，應適
    用通常程序審判之，刑事訴訟法第449 條第3 項、第451 條
    之1 第4 項但書第3 款、第452 條分別規定甚明。又地方法
    院簡易庭對被告為簡易判決處刑後，經提起上訴，而地方法
    院合議庭認應為無罪判決之諭知者，依同法第455 條之1第3
    項準用第369 條第2 項之規定意旨，應由該地方法院合議庭
    撤銷簡易庭之判決，改依第一審通常程序審判，其所為判決
    ，應屬於第一審判決，檢察官仍得依通常上訴程序上訴於管
    轄第二審之高等法院，此有最高法院91年度台非字第21號判
    例可資參照。本件聲請簡易判決處刑意旨，經本院審理後既
    認應為被告無罪之諭知，依上開說明，除撤銷原判決外，並
    應逕行改依通常程序審理，自為第一審判決，檢察官如有不
    服，仍得於法定上訴期間內，向管轄之第二審法院提起上訴
    ，附此敘明。
據上論斷，應依刑事訴訟法第455 條之1 第1 項、第3 項、第45
2 條、第451 條之1 第4 項但書第3 款、第369 條第1 項前段、
第364 條、第301 條第1 項，判決如主文。
本案經檢察官甲○○到庭執行職務。
中    華    民    國    99    年    4     月    27    日
                  刑事第四庭  審判長法  官  洪碩垣
                                    法  官  葉文博
                                    法  官  張  震
以上正本證明與原本無異。
如不服本判決應於收受本判決後10日內向本院提出上訴書狀，並
應敘述具體理由，如未敘述上訴理由者，應於上訴期間屆滿後20
日內補提理由書狀於本院（均須按他造當事人之人數附繕本）「
切勿逕送上級法院」。
中    華    民    國    99    年    4     月    27    日
                                    書記官  鄒秀珍

司法院資訊處製作；財團法人民間司法改革基金會備份。
